---
title: "Evolução das medidas de altura dos Brasileiros"
output: html_notebook
---

```{r}
library(tidyverse)
brasileiros <- read.csv("Brazil.csv")

head(brasileiros)
```

## Altura Brasileiros

| Variável                 | Conteúdo                                       | Tipo    |
|:------------------------ |:-----------------------------------------------|:------- |
| Country                  | País de origem da medição (sempre Brazil)      | Factor  |
| ISO                      | Sigla ISO do país de origem (sempre BR)        | Factor  |
| Sex                      | Sexo, podendo ser __Men__ ou __Women__         | Factor  |
| Year_of_birth            | Ano de nascimento das pessoas da amostra       | Integer |
| Mean_height              | Altura média aos 18 anos, em cm                | Numeric |
| Mean_height_lower_95perc | Intervalo inferior do IC (95%) da altura média | Numeric |
| Mean_height_upper_95perc | Intervalo superior do IC (95%) da altura média | Numeric |

## Resumo

```{r}
brasileiros %>%
  select(-Country, -ISO) %>%
  summary()
```

